【裁判字號】    94,上,940
【裁判日期】    950912
【裁判案由】    土地所有權移轉登記等
【裁判全文】
臺灣高等法院民事判決                   94年度上字第940號
上  訴  人  甲○○
訴訟代理人  楊崇森律師
被 上 訴人  乙○○
訴訟代理人  紀亙彥律師
複 代 理人  鈕則慧律師
上列當事人間土地所有權移轉登記等事件，上訴人對於中華民國
94年10月5日臺灣桃園地方法院94年度訴字第633號第一審判決提
起上訴及訴之變更，本院於95年8月29日言詞辯論終結，判決如
下：
    主  文
上訴（減縮部分除外）及變更之訴均駁回。
第二審訴訟費用由上訴人負擔。
    事實及理由
一、訴狀送達後，原告不得將原訴變更或追加他訴。但有下列各
    款情形之一者，不在此限：(四)因情事變更而以他項聲明代最
    初之聲明者。民事訴訟法第255條第1項第4款定有明文。上
    訴人上訴聲明原請求(一)被上訴人應將坐落桃園縣龍潭鄉○○
    段66地號，面積1724.86平方公尺，所有權應有部分960分之
    14土地，辦理所有權移轉登記予上訴人。(二)被上訴人應給付
    上訴人271萬4,160元，及其中148萬9,160元自86年8月26日
    起；其餘1,225,000元自90年7月1日起至清償日止，按週年
    利率5%計算之利息。嗣因被上訴人與其他共有人就上開66地
    號土地分割，且被上訴人所有之土地位置，不在契約所約定
    之範圍，並減縮土地所有權之面積，致被上訴人就上訴聲明
    第二項中關於移轉所有權部分給付不能，爰變更並減縮（利
    息部分，見本院卷第77、79頁）聲明為：被上訴人應給付上
    訴人新台幣304萬1,390元，及自民國90年7月1日起至清償之
    日止，按年息百分之五計算之利息，於法並無不合，應予准
    許，合先敘明。
二、上訴人起訴主張：
  (一)上訴人於民國86年8月6日向被上訴人購買其所有坐落桃園縣
    龍潭鄉○○段983地號、龍潭鄉○○段55、56地號土地所有
    權應有部分各60分之1，及龍潭鄉○○段865地號等，中興路
    至健行路即新闢高速公路外環道旁詳見附圖編號A8、A9部分
    即重測前黃泥塘段381-6、381-7、381-23地號（重測後為五
    福段52、66、51地號）土地之所有權應有部分，面積約75坪
    ，並按每坪新台幣（下同）4萬3,000元計算，約定買賣總價
    款為322萬5,000元，簽有讓渡書為憑。上訴人業已給付全部
    價金（及10萬元服務費用）予被上訴人，被上訴人雖亦已依
    約將龍潭鄉○○段983地號、龍潭鄉○○段55、56地號土地
    所有權應有部分1/60辦妥移轉登記予上訴人，惟事實上就系
    爭編號A8、A9部分土地所有權應有部分，被上訴人就五福段
    51、52地號土地並無所有權，而系爭66地號僅有所有權應有
    部分14/960，均藉故拒絕辦理移轉登記予上訴人，爰請求被
    上訴人移轉該部分之所有權予上訴人。嗣因被上訴人與其他
    共有人就上開66地號土地分割，且被上訴人所有之土地位置
    ，不在契約所約定之範圍，並減縮土地所有權之面積，致被
    上訴人就上訴聲明第二項中關於移轉所有權部分給付不能，
    爰請求返還已付之價金。
  (二)兩造間所讓渡之土地面積為75坪，惟被上訴人依約所移轉之
    土地面積僅4.27坪，尚餘70.73坪未給付，且已不能給付，
    請求被上訴人返還該部分價金304萬1,390元本息。
  (三)讓渡書序言明揭「關於土地讓渡事」一語，明示乃所有權，
    而讓渡範圍，明揭「龍潭鄉○○段865地號等A8、A9部分讓
    渡之。……」，如只移轉分管權，則必定在合約上標明，何
    況分管權不是法律名詞，上訴人雖愚，斷不致以如此高之代
    價購買分管權。讓渡書明定「二、上記讓渡範圍內土地面積
    約柒拾伍坪。」又雙方又以文字在旁邊書寫「私有部分讓渡
    ，且以實測為主，多退少補」，足見買賣之標的乃所有權，
    絕非所謂分管權。
  (四)系爭土地國有財產局所有權應有部分占14/15，而被上訴人
    與其他共有人應有部分合計僅占1/15，被上訴人不但無法移
    轉該土地之所有權，甚至連土地使用權亦不能移轉，因國有
    財產局北區辦事處桃園分處更發函（88年8月31日台財產北
    桃2第0000000000號）通知上訴人拆屋還地，並罰上訴人繳
    納5萬2,080元，以後每年又罰2次共1萬2,000多元。由此可
    證明國有財產局未同意這些共有人分管使用，故被上訴人讓
    渡書所約定之移轉土地所有權債務乃給付不能，上訴人自可
    依民法第256、359條之規定取得契約解除權。並聲明：(一)原
    判決廢棄。(二)被上訴人應給付上訴人新台幣304萬1,390元，
    及自民國90年7月1日起至清償之日止，按年息百分之五計算
    之利息。(三)請准上訴人供擔保宣告假執行。
三、被上訴人則以：
  (一)被上訴人不否認已收訖上訴人所給付之讓渡總價款322萬5,
    000元及服務費用，惟依讓渡書第2條載明「乙方（即被上訴
    人私有部分讓渡與甲方（即上訴人），乙方應將黃唐段983
    地號及五福段55、56地號權利範圍1/60移轉過戶登記與甲方
    所有。」，是本件訟爭之龍潭鄉○○段第66地號本非讓渡範
    圍，被上訴人於86年10月22日依契約所約定之所有權應有部
    分移轉予上訴人後，上訴人持有土地所有權狀，依所有權狀
    上之記載，縱不知位置，亦不得推稱不知面積並無75坪，且
    上訴人並非第一次買賣房地產，又豈可諉稱不知？故上訴人
    之請求即乏有據。
  (二)被上訴人所讓渡之土地並非全部屬自身所有權之土地，而係
    分管之土地，81年1月21日，由被上訴人乙○○、訴外人徐
    春忠、謝黃芳寶、徐寶琦等四人共立土地分管協議書，由該
    四人所有之坐落龍潭鄉○○○段381等25宗與國有分別共有
    之土地約定分管，並由被上訴人分管編號A8至A11及Ａ28、
    A29土地，並約定將來承購國有地後，願無條件配合申購、
    分割、交換。被上訴人並將系爭編號A8、A9部分之土地使用
    權交付予上訴人，上訴人亦已在系爭編號A8、A9部分之土地
    上興建房屋，是被上訴人已依約履行本件讓渡書之義務，上
    訴人自興建之初迄今始無人對其主張權利。
  (三)上訴人雖主張其於土地上所建房屋，曾經國有財產局於88年
    主張無權占有請求繳付使用補償金，而上訴人亦自承已依所
    請而為繳納，再依國有財產局函主旨，該使用補償金係自83
    年8月起至民國88年7月底而上訴人受讓之時間係86年8月6
    日，若上訴人不知前所讓渡者僅為使用權，其何以心甘情願
    前往繳納？又何以會連受讓以前之使用補償金均一併繳納？
    其既於88年已收受國有財產局之函件通知伊為無權占有，顯
    見上訴人至少自該時起即已知所占有之A8、A9並無所有權，
    則何以於明知係無權占有下，非即對被上訴人主張如本件訴
    訟所主張之所有權未移轉之契約上權利？須直至五年餘後之
    民國93年12月15日始委託律師發函主張權利？嗣並於明知係
    無權占有之下仍將全部同於與被上訴人讓渡書所載之標的，
    加上伊自行所建之鐵皮房屋一併以510萬元出售與第三人張
    博竣？足證上訴人確實明知所取得之A8、A9僅有使用權並約
    定將來承購國有地後，願無條件配合申購、分割、交換而非
    所有權至明。
  (四)再參酌上訴人嗣後與訴外人張博竣所簽訂之不動產買賣契約
    書，約定買賣之標的除上訴人興建之房屋外，土地部分即為
    上訴人自被上訴人所受讓之標的，即龍潭鄉○○段983地號
    、龍潭鄉○○段55、56地號土地所有權應有部分1/60及系爭
    編號A8、A9部分之土地分管使用權，足證上訴人自始即知被
    上訴人所讓渡之系爭編號A8、A9部分之土地僅為分管使用權
    並非所有權甚明。
  (五)依讓渡書第2條及第5條之約定，上訴人所給付之讓渡總價金
    並不包含將來承購國有土地應有部分，且上訴人與訴外人張
    博竣所約定之買賣總價額510萬元，扣除上訴人嗣後所興建之
    房屋價值，其所約定之土地部分之價金核屬相當，故被上訴
    人並無逾收價金之情等語，資為抗辯。
    並聲明：如主文所示。如受不利判決，願供擔保，聲請宣告
    免為假執行。
四、兩造不爭執事項如下：
  (一)被上訴人與共有人即訴外人謝黃芳寶、徐寶琦、徐春忠於81
    年1月21日就所共有坐落於重測前龍潭鄉○○○段381、381-
    1、381-2、381-3、381-4、381-5、381-6、381-7、381-8、
    381-10、381-11、381-12、381-13、381-14、381-15、381-
    16、381-20、381-21、381-22、381-23、381-26、381-27、
    381-28、381-29、381-31等25筆土地簽訂土地分管協議書，
    由被上訴人取得編號A8、A9、A10、A11、A28、A29部分之土
    地分管使用權。
  (二)兩造於86年8月6日簽訂讓渡書。依讓渡書第1條及第2條之約
    定：讓渡範圍為龍潭鄉○○段865等地號，中興路至健行路
    即新闢高速公路外環道旁編號A8、A9部分讓渡之。面寬6.2
    米，深長40米。讓渡範圍內土地面積約75坪（以實測為主，
    多退少補）。其中與國有地共有持分如后另述（第5條約定
    ：有關本讓渡土地與國有地共有部分，其國有土地之申購讓
    渡人（指被上訴人）願無條件配合承讓人（指上訴人）承購
    ，惟其費用由承讓人本身負擔，嗣后土地分割承讓人應無條
    件配合讓渡人辦理分割手續。），讓渡人私有部分讓渡與承
    讓人，讓渡人應將黃唐段983地號及五褔段55、56地號權利
    範圍60分之1移轉過戶登記與承讓人所有。
  (三)被上訴人已收到上訴人給付之讓渡金322萬5,000元，及服務
    費用。
  (四)被上訴人已將讓渡書第2條約定之龍潭鄉○○段982號、龍潭
    鄉○○段55、56號土地所有權之應有部分1/60移轉登記予上
    訴人，並將系爭編號A8、A9部分之土地使用權交予上訴人，
    上訴人亦已在其上興建房屋乙棟即門牌號碼桃園縣龍潭鄉○
    ○村○段33號。
  (五)上訴人於92年12月29日與訴外人張博竣訂立不動產買賣契約
    書，買賣不動產標示：龍潭鄉○○段983號及五福段55、56
    號土地權利範圍1/60之所有權全部賣渡。另上訴人興建之桃
    園縣龍潭段大昌路2段33號房屋乙棟全部賣渡之，並批明：
    「1.本出賣土地係公私共有土地，其公有部分買主應自行另
    向國有財產局承買。2.本出賣土地賣主所有私有持分如買賣
    不動標示記載3筆土地持分1/60,但本3筆土地並非在出賣房
    屋之所在地，確實房屋所在地應待將來買妥公有持分後，由
    買主自行與有關共有人辦理共有物分割登記後取得之。」。
  (六)上訴人於93年12月15日委由律師發函通知被上訴人應將其興
    建之桃園縣龍潭段大昌路2段33號房屋所坐落之基地即龍潭
    鄉○○段66地號（重測前黃泥塘段381-7地號）土地之所有
    權應有部分移轉登記予上訴人。
  (七)被上訴人於93年12月29日函覆上訴人：上訴人興建之桃園縣
    龍潭段大昌路2段33號房屋所坐落之基地部分，被上訴人僅
    係讓渡分管使用權，並非土地所有權。
五、兩造爭執部分：
  (一)系爭編號A8、A9部分之土地（即重測前龍潭鄉○○○段381
    、381-5、381-6、381-7、381-22、381-23）所有權應有部
    分是否約定移轉登記予上訴人。
  (二)上訴人得否解除契約，並基於情事變更原則，請求被上訴人
    返還價金、利息？經查：
  1.按解釋契約，固須探求當事人立約時之真意，不能拘泥於契
    約之文字，但契約文字已表示當事人真意，無須別事探求者
    ，即不得反捨契約文字而更為曲解。又契約應以立約當時之
    真意為準，而真意何在，又應以過去事實及其他一切證據資
    料為斷定之標準，不拘泥文字致失真意。（最高法院17年上
    字第1118號、19年上字第453號判例可資參照）。上訴人主
    張被上訴人應將系爭編號A8、A9部分之土地所有權應有部分
    移轉予上訴人，固據其提出兩造於86年8月6日簽訂之讓渡書
    以為證明方法，然就系爭讓渡書第1條、第2條及第5條約定
    之文義觀之，除明白記載：「一、讓渡範圍：龍潭鄉○○段
    865地號等，中興路至健行路即新闢高速公路外環道旁詳見
    附圖編號A8、A9部份讓渡之。面寬6.2米，深長40米。二、
    上記讓渡範圍內土地，面積約75坪（以實測為主，多退少補
    ）。其中與國有地共有持分如后另述，乙方（指被上訴人）
    私有部份讓渡與甲方（指上訴人），乙方應將黃唐段983地
    號及五褔段55、56地號權利範圍六０分之壹移轉過戶登記與
    甲方所有。．．．五、有關本讓渡土地與國有地共有部份，
    其國有土地之申購乙方願無條件配合甲方承購，惟其費用由
    甲方本身負擔，嗣后土地分割甲方應無條件配合乙方辦理分
    割手續。」外，另於讓渡書附圖即分割略圖上復明文註記：
    「A8、A9面寬6.2米深長40米面積75坪（以實測面積為準）
    由甲○○取得分管使用」，且經證人即承辦兩造系爭讓渡交
    易之代書陳淑芳於本院94年9月21日言詞辯論期日到庭所為
    之證述：「當初是被上訴人到我事務所，告知我說A8、A9土
    地要出售，上訴人要購買，我有告知系爭土地是國私共有地
    ，就分管A8、A9的使用權出賣給上訴人，所有權部分先以被
    上訴人自己應有部分面積先行移轉，不夠的部分於承購國有
    地時，再予以辦理，我當時有告知上訴人只賣分管使用權及
    部分持分地，並非將75坪的所有權全部出售，上訴人也知道
    ，所以才會訂立讓渡書，並於附圖註記由上訴人取得分管使
    用的字樣。就我所知立約後，靠近A8、A9土地部分被上訴人
    所有之持分部分先行移轉給上訴人，A8、A9土地部分則點交
    給上訴人使用，就A8、A9國有地日後承購時，由上訴人自付
    價金，被上訴人配合辦理承購手續。」等情，（見原法院卷
    第81、82頁），再參酌被上訴人與訴外人謝黃芳寶等三人之
    土地分管協議書（見同上卷第50頁），就坐落桃園縣龍潭鄉
    ○○段第318等25筆土地，就其中381-10、381-11、381-12
    、381-20等四筆土地未為分管協議（見協議書註記部分），
    其餘21筆土地之總面積為12521平方公尺（3241+399+156+44
    6+158+861+1116+1592+321+97+187+826+483+108+46+1490+
    38+290+368+270+28），有戶籍謄本在卷可按（證物外放）
    ，國有土地所有權應有部分14/15，面積為11686平方公尺，
    被上訴人與謝黃芳寶四人共同協議就土地為便利管理利用土
    地，協議分管，並協議嗣後承購國有地時，願無條件配合申
    購、分割、交換等手續，故就上開土地各分管3130.25平方
    公尺，而被上訴人所有權應有部分為1/60，面積為208.68
    平方公尺，而被上訴人於讓渡書第2條讓渡予上訴人土地權
    利面積為75坪，約合247.93平方公尺，是被上訴人為使上訴
    人得加入前開與謝芳寶之分管協議書之權利，必需比例過戶
    土地予上訴人，使其得加入主張分管之權利，是依被上訴人
    所約定之75坪土地權利，被上訴人應移轉過戶約為5坪（
    247.93*208.86/3130.25＝16.54，16.54* 0.3025＝5），其
    乃選定黃唐段983及五福段55、56地號土地近5坪土地過戶予
    上訴人（上訴人同意先於86年10月22日移轉訴外人張龍禮，
    有土地登記簿謄本可佐，復為上訴人所不爭執（見本院卷第
    156、90頁），上訴人自承伊於88年8月31日，曾收受國有財
    產局之拆屋還地通知，上訴人於該時已知有遭拆屋還地之請
    求，何以未轉而向被上訴人為主張解除契約請求返還價金？
    並於92年12月29日，伊將土地及房屋出賣予訴外人張博竣（
    詳如下述）後約一年，始於民國93年12月15日委託陳傳中律
    師發函主張權利？上訴人既自86年8月6日至93年12月15日長
    達7年4月之久，並無向被上訴人表示應移轉之面積不足，故
    被上訴人主張其在讓渡書上約明之「A8、A9面寬6.2米深長
    40米面積75坪」，係因其與訴外人謝黃芳寶等三人逕就上開
    21筆全部土地（含國有土地）訂立土地分管協議書，係約明
    若於國有土地出售時，無條件配合申購、分割、交換取得國
    有土地之期待權（依國有財產法第52條之1第1項第3款、施
    行細則第55條之1第1項第3款、共有人共有不動產之國有持
    分出售時，其他共有人有優先承買權可申請讓售），尚非不
    可採信。
  2.況上訴人於取得被上訴人所移轉之龍潭鄉○○段982號及五
    福段55、56號土地權利範圍1/60之所有權，及在被上訴人所
    交付之系爭編號A8、A9部分之土地上興建桃園縣龍潭段大昌
    路2段33號房屋乙棟後，於92年12月29日以510萬元代價全數
    出售予訴外人張博竣，就上訴人與訴外人張博俊於上開日期
    所簽訂之不動產買賣契約書所為之約定，除買賣不動產標示
    明載為龍潭鄉○○段983號及五福段55、56號土地權利範圍
    1/60之所有權全部賣渡。另上訴人興建之龍潭段大昌路2段
    33號房屋乙棟全部賣渡之外，並批明事項：「1.本出賣土地
    係公私共有土地，其公有部分買主應自行另向國有財產局承
    買。2.本出賣土地賣主所有私有持分如買賣不動標示記載3
    筆土地持分1/60，但本3筆土地並非在出賣房屋之所在地，
    確實房屋所在地應待將來買妥公有持分後，由買主自行與有
    關共有人辦理共有物分割登記後取得之。」等情，亦經證人
    即系爭不動產買賣之買受人張博俊於原法院94年9月21日言
    詞辯論期日到庭證述：「系爭契約書是我跟上訴人簽訂的，
    當時購買的標的土地部分就是被上訴人出售給上訴人的讓渡
    標的，後來因其上建有鐵皮屋，所以才連同鐵皮屋一起購買
    ，我之前曾向第三人購買情況完全相同土地私人部分可移轉
    的面積約10多坪，後來才向上訴人購買土地私有部分的權利
    及國有地使用的權利，現在我已經向國有財產局承購，價金
    我支付，被上訴人配合去辦理承購，就購買私有部分所有權
    及國有部分分管使用權價金，我已支付新台幣110萬元，但
    上訴人尚未履行移轉所有權及交付使用權義務，我已向法院
    提起訴訟即鈞院94年訴字416號履行契約，據悉被上訴人有
    上訴。」、「（問：依契約支付510萬元外，是否還要另外
    支付購買國有地部分？）向上訴人購買的是使用權，再支出
    價金向國有財產局購買所有權。」等情，足證上訴人出賣予
    張博俊後，其亦已向國有財產局申請讓售土地，且其他相關
    分管約定人亦已向國有財產局購得五福段第66、55、56、61
    、64、62、58、60、65等土地之所有權，亦有繳款通知及土
    地登記簿謄本可稽，至於同段50、52、53、54、51等四筆土
    地亦已繳清價金，現正辦理移轉登記中，亦有繳款通知可按
    （見本院卷第162至182頁），復未為上訴人爭執，故被上訴
    人主張其在讓渡書上約明之「A8、A9面寬6.2米深長40米面
    積75坪」，所讓渡者僅為分管使用權而已，並於共有之國有
    土地讓售時，共有人為讓售之對象。是上訴人主張其買受龍
    潭鄉○○段51、52、66地號（重測前黃泥塘段381-23、-6
    、-7地號，即讓渡書上「A8、A9面寬6.2米深長40米部分面
    積）所有權應有部分，被上訴人並未依約移轉66地號14/960
    移轉予上訴人，難認有據，不應准許。
  3.次按契約係由當事人雙方合意而成立，即不得由當事人之一
    方任意使其自始歸於消滅。除經當事人雙方合意解除契約外
    ，必須有解除權之當事人行使解除權，始得使原訂契約歸於
    消滅。上訴人既不否認被上訴人已將龍潭鄉○○段982號及
    龍潭鄉○○段55、56號土地所有權應有部分1/60移轉登記予
    上訴人，並已在被上訴人交付之系爭編號A8、A9部分之土地
    上興建房屋乙棟，復未能提出其他有利證據證明系爭編號A8
    、A9部分之土地屬於被上訴人所有之應有部分亦在應移轉範
    圍內，再參酌證人陳淑芳於本院94年9月21日言詞辯論期日
    到庭所為之證述：「（問：當時A8、A9土地每坪之行情？）
    所有權每坪大約5、6萬元，分管使用權每坪也有5萬元行情
    」，可證，上訴人給付之讓渡總金額亦無過高之情形，從而
    ，上訴人依法尚未取得解除權，是上訴人主張被上訴人移轉
    之土地面積不足讓渡書上所載之75坪，據此主張以訴狀為解
    除契約之意思表示，自屬無據，嗣並主張因被上訴人與其他
    共有人就上開66地號土地分割，且被上訴人所有之土地位置
    ，不在契約所約定之範圍，並減縮土地所有權之面積，致被
    上訴人就上訴聲明第二項中關於移轉所有權部分給付不能，
    爰依情事變更原則變更請求返還全部價金及本息，亦無理由
    ，應予駁回。
六、綜上所述，上訴人主張解除部分契約請求返還部分價金及利
    息，為無理由，其假執行之聲請亦失所附麗，應併予駁回。
    原審為上訴人敗訴之判決及駁回其假執行之聲請，並無不合
    。上訴意旨仍執陳詞指摘原判決不當，求予廢棄改判，為無
    理由，應予駁回。另減縮部分不在本院審理範圍，併此敘明
    。
七、本件事證已臻明確，兩造其餘攻擊防禦方法及所提出之各項
    證據資料，經審酌後，因認與判決之基礎無涉，且不影響判
    決之最後結果，爰不予以一一論述，附此敘明。
八、據上論結，本件上訴、變更之訴均為無理由，依民事訴訟法
    第449條第1項、第78條，判決如主文。
中    華    民    國    95    年    9    月    12    日
                    民事第十三庭
                        審判長法  官  陳昆煇
                              法  官  陳駿璧
                              法  官  李錦美
正本係照原本作成。
如不服本判決，應於收受送達後20日內向本院提出上訴書狀，其
未表明上訴理由者，應於提出上訴後20日內向本院補提理由書狀
（均須按他造當事人之人數附繕本）上訴時應提出委任律師或具
有律師資格之人之委任狀；委任有律師資格者，另應附具律師資
格證書及釋明委任人與受任人有民事訴訟法第466條之1第1項但
書或第2項（詳附註）所定關係之釋明文書影本。
中    華    民    國    95    年    9     月    12    日
                              書記官  鐘秀娥
附註：
民事訴訟法第466條之1（第1項、第2項）：
對於第二審判決上訴，上訴人應委任律師為訴訟代理人。但上訴
人或其他法定代理人具有律師資格者，不在此限。
上訴人之配偶、三親等內之血親、二親等內之姻親，或上訴人為
法人、中央或地方機關時，其所屬專任人員具有律師資格並經法
院認為適當者，亦得為第三審訴訟代理人。


司法院資訊處製作；財團法人民間司法改革基金會備份。
